【裁判字號】    94,訴,706
【裁判日期】    950322
【裁判案由】    違反電業法等
【裁判全文】
臺灣臺南地方法院刑事判決               94年度訴字第706號
公  訴  人  臺灣臺南地方法院檢察署檢察官
被      告  甲○○
上列被告因違反電業法等案件，經檢察官提起公訴（九十四年度
調偵字第一八七號），本院判決如下：
    主  文
甲○○共同毀棄公務員職務上委託第三人掌管之文書，處有期徒
刑伍月，如易科罰金，以佰元折算壹日。
    事  實
一、甲○○為減少其在臺南市○區○○街八四號經營之「巨蛋超
    商」（下稱系爭超商）之營業用電量，竟基於毀棄公務員職
    務上委託其掌管之電表封印鎖及改變電表構造使之失效不準
    之犯意，於民國九十二年六月十日至八月十二日間某日許，
    未經臺灣電力股份有限公司（以下簡稱臺電公司）之同意，
    而委請有共同犯意聯絡之不詳姓名、年籍者，擅自破壞臺電
    公司用電電號00000000號電表，其方式係剪開損壞
    電表箱上層裝設電源開關之封印鎖，切掉電源後，打開電表
    箱下層，毀壞電表內之二道封印鎖並丟棄其中一道封印鎖後
    ，以更換電表內之偏心傳動輪總成之方式，變造齒輪比，致
    使電表計量失效不準，至九十三年三月十二日止，竊用臺電
    公司電力合計約達一萬四千一百四十度（竊電度數業經蒞庭
    檢察官當庭更正）。嗣經Ａ１（因適用證人保護法第十五條
    之規定，故以代號Ａ１稱之，其真實姓名年籍詳卷）檢舉，
    臺電公司臺南營業處稽查員遂於九十三年三月十二日中午十
    二時許，會同警員在上址當場查獲，並扣得已遭破壞之電表
    一個，而查悉上情。
二、案經臺電公司訴由臺南市警察局第一分局報告臺灣臺南地方
    法院檢察署檢察官偵查起訴。
    理  由
甲、程序方面：
一、按被告以外之人於審判外之陳述，雖不符前四條之規定，而
    經當事人於審判程序同意作為證據，法院審酌該言詞陳述或
    書面陳述作成時之情況，認為適當者，亦得為證據。當事人
    、代理人或辯護人於法院調查證據時，知有第一百五十九條
    第一項不得為證據之情形，而未於言詞辯論終結前聲明異議
    者，視為有前項之同意。刑事訴訟法第一百五十九條之五第
    一、二項分別定有明文。茲查被告甲○○於本院準備程序時
    ，同意證人黃朝琴、劉世達、周晉生及蔡進瑞於審判外之警
    、偵訊證述作為證據（見本院卷第十三、九十頁），依刑事
    訴訟法第一百五十九條之五規定，證人黃朝琴、劉世達、周
    晉生及蔡進瑞於審判外之警、偵訊證述，自均有證據能力。
    至於證人丙○○於偵訊中所為證詞之證據能力，因核與本院
    審理時所述內容相符，本院逕採其於審理時之證述作為認定
    事實之證據，故不再予以贅述，合先敘明。
乙、實體認定：
一、訊據被告固對於：(一)伊自九十二年八月間起至九十三年三月
    十二日止，有在臺南市○區○○街八四號經營巨蛋超商。(二)
    於九十三年三月十二日中午十二時許，臺電稽查員最後有會
    同警察在上址查扣封印鎖遭破壞之用電電號0000000
    0號電表一個。(三)上開電表經鑑定結果，電表內之偏心傳動
    輪總成與同型者不符，檢查器差為負百分之三十（法定檢查
    器差允許範圍為正負百分之二），嚴重短計電度等情不諱，
    惟矢口否認有毀棄封印鎖及竊電之犯行，辯稱：電表不是伊
    破壞的，伊沒有竊電。伊經營之巨蛋超商約從九十二年五、
    六月開始沒有二十四小時營業，當時營業時間是從早上七時
    起至晚上十一、二時止，故電表依常情可能是在晚上被破壞
    的云云。惟查：
  (一)上開事實，業經證人即臺電公司臺南營業處員工丙○○於本
    院審理時證稱：伊等認為扣案電表的齒輪桿波紋不同，轉動
    比較慢，用電度數顯示就會變少。一般電表箱外殼上下都有
    一道鎖，打開後，上層是電源開關，下層是電表，下層電表
    部分本身又有二道鎖，但是本案電表箱外殼原來只有鎖上部
    的鎖及電表裡面的二道鎖，本案裡外有三道封印鎖，伊等去
    的時候剩下二個封印鎖，而且都已經遭破壞過，裡面電表鎖
    有一個不見了等語明確（見本院卷第一二八、一二九頁）。
    經核與證人即告訴代理人黃朝琴及臺電公司臺南營業處稽查
    員周晉生、劉世達、蔡進瑞證稱：黃朝琴─伊於九十三年
    三月十二日中午十二時許，到臺南市○區○○街八四號（電
    錶編號一七─三九六七─００，用電戶名李春賢）稽查，發
    現用電人甲○○擅自剪開電錶箱封印，使用變造之齒輪，致
    電錶計量不準。周晉生─伊於九十三年三月十二日到系爭
    超商查電表，電表封印壞了，走得也比較慢，該電表確實有
    被人工改造的跡象，所以電表不正常，後來就會同警員，在
    被告面前將電表封起來。劉世達─伊於九十三年三月十二
    日到系爭超商查電表，電表封印鎖被剪，等被告過來後一起
    檢查電表，發現齒輪被改過，等警員過來後，在被告面前將
    電表封起來。蔡進瑞─伊於九十三年三月十二日到系爭超
    商查電表，發現電表跑得比較慢，封印鎖被剪掉，被告過來
    後，伊等有找警員來，將不正常電表拆下密封再裝上正常的
    電表，該電表不正常的地方是有改造齒輪比等語大致相符（
    見警卷第四、五頁、偵卷一即九十四年度偵字第二一五六號
    卷第三二、三三頁）。其次，本案檢舉人Ａ１於本院審理時
    亦證稱：伊是於白天經過東安路（口誤，後改成是東成街）
    及富農街交叉路口的超商去買東西時，看到電表的鎖開開的
    、有被剪斷，就在當天或隔天早上打電話，將看到時抄下來
    的電表電號告訴臺電公司，讓臺電公司去看看，因為伊猜想
    電表的鎖被破壞掉就有問題，當時超商有在營業；該電表是
    放在超商與隔壁房子中間的側面牆上，是在東成街上等語（
    見本院卷第一一一、一一二、一一四至一一八頁），並指認
    上開所稱之超商即系爭超商無誤（見本院卷第一一七頁），
    而所稱電表放置位置，亦與被告陳明：扣案電表是放在超商
    及隔壁相鄰的牆壁上等語一致（同上卷一一八頁）。而扣案
    電表經送財團法人臺灣大電力研究試驗中心鑑定結果為：「
    二、本案之電度表經本中心檢驗結果詳如附件，檢查器差為
    負百分之三十（法定檢查器差允許範圍為正負百分之二），
    嚴重短計電度。三、本案之電度表由外觀目視觀察，電度表
    內之「偏心傳動輪總成」與同型者不符，影響本案電度表之
    計量。」等情，有該研究試驗中心九十四年九月十九日大電
    表字第九四０九─０八四八號函附檢驗報告附卷可稽（見本
    院卷第三三至三四頁）。此外，復有臺灣電力股份有限公司
    臺南區營業處南稽０六０一００號用電實地調查書、、九十
    五年二月二十一日臺南密發字第九五００二號函附檢舉相關
    資料、九十五年三月二日Ｄ臺南字第０九五０三００一七Ｙ
    號函附用電紀錄表、現場照片二幀及扣案電表一個可佐（見
    警卷第十一、十二頁、偵卷一第二四頁、本院卷第一０二、
    一０三、一０六、一０七頁）。則扣案之電表確實遭人以剪
    開損壞電表箱上層裝設電源開關之封印鎖，切掉電源後，打
    開電表箱下層，毀壞電表內之二道封印鎖並丟棄其中一道封
    印鎖後，以更換電表內之偏心傳動輪總成之方式，變造齒輪
    比，致電表計量變慢而失效不準至明。
  (二)其次，依證人丙○○於本院審理時證稱：「（如何發現異常
    ？）比較九十年及九十一年的總電數相當，但是九十二年電
    費就突然降了一萬多度，電費也少了三萬多元，所以從九十
    二年就開始有顯示異常。經對照九十二年八月開始，有明顯
    少於九十年及九十一年的用電度有異常，『電費突然降了二
    千度，五千元』，但是九十二年及九十一年比較，九十二年
    八月份當時還比九十一年八月天氣還熱，照理電費應該要升
    才對。」、「抄表日期是『雙月份十到十二日』之間，二月
    份顯示的電鍍是去年十二月十日到二月十日左右的電費情形
    。」等語（見本院卷第一三０、一二七頁），核與其於偵查
    中所述：依用電紀錄表從九十二年八月就有異常乙節相符（
    見偵卷一第十七頁），則本案之電表封印鎖遭毀棄及竊電之
    始點，足認是用電紀錄表上所示抄表日期之九十二年八月，
    經對應至實際用電日期即為九十二年六月十日至八月十二日
    間某日。再者，系爭超商係證人周晉生、劉世達、蔡進瑞等
    人於九十三年三月十二日稽查後，才換裝上正常電表乙節，
    亦如前述。基此，依據檢察官檢附臺電公司計算竊電度數之
    程式（見本院卷第四九頁），計算被告自九十二年六月十日
    至八月十二日間某日起至九十三年三月十二日止之竊電度數
    ，合計達一萬四千一百四十度【（九十年總用電量七萬六千
    六百五十六度＋九十一年總用電量七萬五千五百五十八度）
    ÷二＝七萬六千一百零七度〔年平均用電量〕，七萬六千一
    百零七度÷三百六十五日×二百七十日〔竊電期間自九十二
    年八月電費月份至九十三年三月十二日止計九個月〕－四萬
    二千一百五十八度〔竊電期間之總用電量〕＝一萬四千一百
    四十度〔竊電期間未經電表計量之度數〕】。
  (三)按認定犯罪事實所憑之證據，並不以直接證據為限，即綜合
    各種間接證據，本於推理作用，為認定犯罪事實之基礎，如
    無違背一般經驗法則，尚非法所不許，最高法院四十四年臺
    上字第七Ｏ二號著有判例可資參照。本件雖無直接證據證明
    被告損棄上開扣案電表之封鉛，進而更換電表內部零件使之
    失效不準，惟被告業已供承：伊自九十一年起開始經營系爭
    超商，至九十三年三月間止都是伊在用電的等語明確（見偵
    卷一第十七頁）。經衡諸一般驗法則，如非該電表使用者，
    其餘之人當無自掏腰包花錢為上開無益又是違法行為之必要
    。且經本院函詢臺電公司之結果，檢舉竊電之人雖可享有檢
    舉獎金，然證人Ａ１於本院審理時證稱：伊沒有去過系爭超
    商買過東西發生過糾紛。伊學歷是國小，從事衣服加工業，
    並未從事過有關電表的相關工作，不知道要如何改電表，也
    不瞭解水電。伊發現系爭超商電表有問題，是因為看到電表
    的鎖開開的、有被剪斷，而伊家的電表鎖都有鎖好，所以才
    告訴電力公司。伊只有檢舉過本件竊電案件，並沒有因此獲
    得檢舉獎金，電力公司事後也沒有跟伊聯絡過，伊也不知道
    檢舉之後臺電公司如何處理，而經過那麼久，伊根本忘了有
    這件事等語（見本院卷第一一二至一一五、一一七頁），足
    見證人Ａ１並無更換電表零件之專業技能，亦非專業檢舉人
    ，事後又未關切本案處理情形，或有何迫切想要獲取檢舉獎
    金之舉，實難認為證人Ａ１是為了上開檢舉獎金，而構詞誣
    陷被告，致己有觸犯偽證罪或有被揭發扣案電表是其毀棄封
    印鎖後更換齒輪零件事實之可能。況且，經觀諸證人即臺電
    公司員工丙○○於本院審理時證稱：「（如果要更改齒輪桿
    的波紋，要先如何更改？）電表箱有分上下層，上層是開關
    ，下層是裝電表，上層的鎖是鎖住電源開關，避免打開，而
    且要動到電表齒輪桿必須將電源切離，才能進行改裝，本件
    封印鎖是有剪斷，所以有打開電表箱切斷電源。」、「．．
    ．本案電表箱上層的鎖被破壞，所以本案更換齒輪比有斷電
    的必要，不然不需要剪斷該道鎖。」、「（電的斷電與總開
    關有無關連？）外面如果斷電，超商裡面沒有電，裡面總開
    關斷電，外面還有電。」、「（若未斷電，直接換電表齒輪
    ，是否會觸電？）有時候會觸電，因為電表下面有電源線，
    有導電的危險。」、「（更換這些東西的時間，大約要多久
    時間？）我們沒有做過，最起碼應該要五到十分鐘。」、「
    （外部斷電後，在復電，超商裡面的電器使用狀態是否會不
    同，導致超商負責人知道？）只有在店裡面的人才知道。」
    、「（電表）改這樣的目的是為了減少電費的支出，而且換
    這個需要專業，也要大費周章來拆解。」等語綦詳（見本院
    卷第一二八、一二九、一三０頁），足見本案竊電之方式是
    切掉電源後，再更換電表內之偏心傳動輪總成，以變造齒輪
    比，而切掉電源時，竊電地點之住戶無電力可用，必會查覺
    異狀至明。基此，經詰問證人即臺南市警察局第一分局後甲
    派出所巡邏戊○○○○證稱：伊於九十二及九十三年巡邏系
    爭超商之期間，系爭超商沒有遭竊過，也未曾報案有東西遭
    到毀損等語在卷（見本院卷第一二五頁），另被告於本院審
    理時亦陳明：系爭超商內有裝設監視器（見本院卷第一三二
    頁），再參以系爭超商迄九十二年十一月三十止均仍是二十
    四小時營業一情（詳如理由欄乙、一、(四)所述），故系爭超
    商於本院認定扣案電表遭人更換電表內之偏心傳動輪總成，
    變造齒輪比，致計量變慢而失效不準之九十二年六月十日至
    八月十二日間某日許，自仍亦是二十四小時營業。依此觀之
    ，倘非被告委請他人毀棄系爭超商電表封印鎖，並切掉電源
    ，以便更換電表內之偏心傳動輪總成，則在二十四小時營業
    之系爭超商內之人員自應查覺有異，並告知被告報警處理。
    為何系爭超商並無任何報案紀錄，且身為系爭超商負責人之
    被告又未查覺有異，而陳稱不知情？凡此顯與事理不合。從
    而，系爭超商之電表封印鎖遭毀棄，並切掉電源，更換電表
    內之偏心傳動輪總成，以便竊電一事，均係在被告同意之情
    況下所為，應堪認定。而實施竊電犯行本不以親自裝設為必
    要，被告委請並同意他人為上開行為，即符合竊電之構成要
    件。被告辯稱：電表不是伊破壞的，伊沒有竊電云云，顯係
    卸責之詞，尚難採信。
  (四)被告雖辯稱：伊經營之巨蛋超商約從九十二年五、六月開始
    沒有二十四小時營業，當時營業時間是從早上七時起至晚上
    十一、二時止云云。惟經觀諸被告庭呈之系爭超商發票整理
    紀錄明細表可知，系爭超商於下列所示時間仍均為營業時間
    故有交易紀錄：九十二年八月二日凌晨一時零五分（發票
    統一編號為00000000）、凌晨五時十五分（發票統
    一編號為00000000）；九十二年八月九日凌晨一
    時三十二分（發票統一編號為00000000）、凌晨五
    時十九分（發票統一編號為00000000）；九十二
    年八月十日凌晨一時十分（發票統一編號為0000000
    0）、凌晨五時二十分（發票統一編號為00000000
    ）；九十二年九月七日凌晨一時四十分（發票統一編號為
    00000000000000）、凌晨五時四十分（發票
    統一編號為00000000）；九十二年九月十三日凌
    晨一時三十七分（發票統一編號為00000000）、凌
    晨六時二十二分（發票統一編號為00000000）；
    九十二年九月二十五日凌晨一時十分（發票統一編號為00
    000000）、凌晨五時四十四分（發票統一編號為00
    000000）；九十二年十月一日凌晨一時十一分（發
    票統一編號為00000000）、凌晨五時四十分（發票
    統一編號為00000000）；九十二年十月二日凌晨
    零時五十五分（發票統一編號為00000000）、凌晨
    五時四十四分（發票統一編號為00000000）；九
    十二年十月十五日凌晨一時二十五分（發票統一編號為00
    000000）、凌晨五時五十三分（發票統一編號為00
    000000）；九十二年十月十六日凌晨一時十三分（
    發票統一編號為00000000）、凌晨五時五十四分（
    發票統一編號為00000000）；九十二年十一月二
    十八日二十三時五十八分（發票統一編號為0000000
    0）、凌晨六時四分（發票統一編號為00000000）
    ；九十二年十一月三十日零時三十三分（發票統一編號為
    00000000）、凌晨五時五十四分（發票統一編號為
    00000000），此有發票明細整理資料及發票存根聯
    十六捲資料可稽（見本院卷第一四一頁）。衡情，消費者通
    常不會在商店門口等待商店開門營業時，立即入內消費，故
    系爭超商迄九十二年十月十六日止之營業時間必然晚於前揭
    發票整理紀錄明細表所載每日最後一筆交易紀錄之時間〔約
    凌晨一時多〕，早於每日第一筆交易紀錄之時間〔約凌晨五
    時多〕。而若謂系爭超商每天之營業時間如被告所言：未二
    十四小時營業，則其每天豈非均僅休業三、四個小時？如此
    亦有違常情。因此，保守估計系爭超商迄九十二年十月十六
    日止，仍是二十四小時營業一節，自足認定。況且，證人洪
    明發於本院審理時證稱：系爭超商約係於九十三年沒有二十
    四小時營業；約於九十三年前後才晚上沒營業，是白天問店
    員才知道的等語（見本院卷第一二三、一二五、一二六頁）
    ，另證人丙○○也證稱：伊於偵查中有說系爭超商係自九十
    二年十二月份起未二十四小時營業，那是根據伊同事查訪結
    果，說系爭超商早上七點多就開始營業，但營業到何時伊不
    曉得等情在卷（見本院卷第一二三、一二五、一二六、一三
    ０頁）。從而，被告前揭辯解，委無足取。至於證人即系爭
    超商對面機車行老闆乙○○於本院審理時係證稱：伊機車行
    一開始營業就有裝設攝影機，監視營幕畫面擺設在系爭超商
    內，因為當時系爭超商有二十四小時營業，後來系爭超商有
    時候沒二十四小時營業，伊就將之搬回來。伊機車行是於六
    、七月開始營業，但不確定是九十二年或九十三年。監視營
    幕畫面裝了二、三個月後，伊就搬回來。伊知道系爭超商沒
    有二十四小時營業，是因為伊將監視器拆回來以後，有時候
    發現超商晚上有時候有開，有時候沒開，時間不一定。但何
    時發現這種現象，時間上不確定等語（見本院卷第一一九、
    一二０、一二二頁），則證人乙○○既無法確定系爭超商究
    竟自無法開始沒有二十四小時營業，且依其證述亦足推定系
    爭超商係自九十二年或九十三年六、七月之後二、三月，即
    至少是於系爭超商之電表遭人更換零件之九十二年六月十日
    至八月十二日間某日許之後，才未二十四小時營業，故難據
    此為有利被告之認定。
  (五)綜上所述，被告所辯，均不足採信。本件事證明確，被告毀
    棄封印鎖及竊電之犯行，足以認定。
二、按電表封印，正反兩面刻有『臺電』字樣，顯為表示該電表
    已經檢驗加封，為正確計算供電的標準，鉛質封印并非表內
    機件，而為表示一定用意之符號，臺電公司為公營事業機關
    ，其從事公司職務之人員，應認為刑法上所稱之公務員，該
    封印為臺電公司服務人員職務上所製作，表示一定用意之符
    號，依刑法第二百二十條第一項規定，應以同法第二百十一
    條之公文書論（最高法院五十九年度台上字第二五一Ｏ號及
    九十二年度台上字第二八一九號均著有裁判可資參照），且
    已隨同出租之電表，由用戶保管，如加以破壞，即應成立同
    法第一百三十八條損壞公務員委託第三人掌管之文書罪。另
    依刑法第三百二十三條之規定，電能關於該（竊盜）章之罪
    以動產論，惟被告竊取電流之竊盜行為因與電業法第一百零
    六條第三款間，有普通法與特別法之關係，依特別法優於普
    通法之原則，自應適用電業法第一百零六條第三款之罪處斷
    （最高法院八十三年度台上字第六七七九號亦著有裁判可資
    參照）。故被告將電表箱上及電表內屬於公務員職務上委託
    第三人保管之封印鎖公文書鎖毀壞丟棄，並更換電表內之偏
    心傳動輪總成，致電表計量失準，核其所為，係犯刑法第一
    百三十八條之毀棄公務員職務上委託第三人掌管之文書罪及
    電業法第一百零六條第三款之竊電罪。又本案查無被告有何
    更改電表之專業知識背景（據被告供稱案發前均是從事超商
    經營，見警卷第二頁），被告應是委請不詳姓名、年籍之人
    毀棄封印鎖，並更換電表內之偏心傳動輪總成，使電表計量
    失準，則被告與該不詳姓名、年籍之人就上開二罪間，有犯
    意聯絡及行為分擔，均應論以共同正犯。被告所犯上開二罪
    間，有方法、目的之牽連關係，為牽連犯，應依刑法第五十
    五條後段規定從一重之刑法第一百三十八條毀棄公務員委託
    第三人掌管之文書罪處斷（最高法院八十三年度臺上字第五
    七五九號著有裁判可資參照）。至於被告係於九十二年六月
    十日至八月十二日間某日許，毀棄電表封印鎖後更換電表內
    之偏心傳動輪總成竊電之事實，已如上述，起訴書載明本案
    發生始點係自九十二年八月間某日起一節，應有未洽，惟被
    告自九十二年六月十日至八月十二日間某日許起至同年八月
    間某日止之竊電行為，雖未為起訴書所論列，惟此與前揭論
    罪部分，具有繼續犯之實質上一罪關係，為起訴效力所及，
    本院依法自應予以審理。爰審酌被告之犯罪動機、目的、改
    變電表結構及毀棄封印鎖手段，竊取共計一萬四千一百四十
    度之電力，以達其減少繳交電費之目的，造成臺電公司的損
    失，且犯罪後未能坦承犯行，一再爭執，未見悔意等一切情
    狀，量處如主文所示之刑，並諭知易科罰金之折算標準，以
    示儆懲。至於扣案之電表一個，非屬被告所有，而被告庭呈
    之發票存根聯十六捲，亦非被告供本案犯罪所用之物，爰均
    不宣告沒收，附此敘明。
據上論斷，應依刑事訴訟法第二百九十九條第一項前段，電業法
第一百零六條第三款，刑法第十一條前段、第二十八條、第一百
三十八條、第五十五條後段、第四十一條第一項前段，罰金罰鍰
提高標準條例第二條，判決如主文。
本案經檢察官丁○○到庭執行職務。
中    華    民    國    95    年    3     月    22    日
                  刑事第六庭    審判長法  官  張瑛宗
                                      法  官  徐千惠
                                      法  官  陳映佐
以上正本證明與原本無異。
如不服本判決應於送達後十日內向本院提出上訴狀。
                                      書記官  鄭吉裕
中    華    民    國    95    年    3     月    24    日
附錄法條：
刑法第一百三十八條：
毀棄、損壞或隱匿公務員職務上掌管或委託第三人掌管之文書、
圖畫、物品，或致令不堪用者，處五年以下有期徒刑。
電業法第一百零六條第三款：
有下列行為之一者為竊電，處五年以下有期徒刑、拘役或五百元
以下罰金：
三  損壞或改變電度表、無效電力計、其他計電器之構造，或以
    其他方法使其失效不準者。


司法院資訊處製作；財團法人民間司法改革基金會備份。
